【裁判字號】    96,訴,410
【裁判日期】    970708
【裁判案由】    損害賠償等
【裁判全文】
臺灣苗栗地方法院民事判決               96年度訴字第410號
原      告  龍翔科技有限公司
法定代理人  乙○○
訴訟代理人  鄒玉珍律師
複代理人    甲○○
被      告  超越電機股份有限公司
法定代理人  丁○
訴訟代理人  楊祺雄律師
            蘇燕貞律師
上列當事人間因請求損害賠償等事件，本院於民國97年6 月24日
言詞辯論終結，判決如下：
    主  文
被告應給付原告新臺幣陸拾萬元，及自民國九十六年十月十日起
至清償日止，按週年利率百分之五計算之利息。
被告應返還原告如附表品名欄及超越庫存數量欄所示之零件。
原告其餘之訴駁回。
訴訟費用由被告負擔二分之一，餘由原告負擔。
本判決第一項於原告以新臺幣貳拾萬元供擔保後，得假執行；被
告如以新臺幣陸拾萬元為原告供擔保，得免為假執行。
本判決第二項於原告以新臺幣壹拾捌萬零拾柒元供擔保後，得
假執行；被告如以新臺幣伍拾肆萬壹仟壹百貳拾玖元為原告供擔
保，得免為假執行。
原告其餘假執行之聲請駁回。
    事實及理由
壹、兩造之聲明及陳述要旨
一、原告方面：
（一）兩造於民國92年6 月間約定，由原告提供一臺日製之橡膠
      毛邊去除機予被告複製，每臺組裝費用新臺幣（下同）30
      萬元，其中主要零件由原告提供，因該契約屬承攬與買賣
      混合契約，被告依法僅得向原告請求承攬報酬，原告預付
      150 萬元後，被告僅代工組裝交付原告3 臺機器，其承攬
      報酬僅為90萬元，故被告應返還原告60萬元。另被告組裝
      之第1 臺機器，於93年6 月由原告銷售至北京，因有瑕疵
      致原告維護商譽而自行派遣公司4 人至北京維修，但皆無
      法找出問題所在，派遣人員之住宿、機票、零件、維修費
      等，依民法第227 條規定，應由被告賠償47,944 元。第2
      臺機器於94年5 月銷往浙江，但有嚴重震動、氮氣外洩之
      瑕疵，經拆解重新焊接後始改善，致原告有尾款28萬元無
      法收取之損失，原告自得向被告求償。被告組裝之第3 臺
      機器，於96年5 月銷往高雄，因齒輪內漏裝軸套，致齒輪
      箱內產生噴沙之嚴重瑕疵，原告亦得依民法第227 條規定
      ，請求被告賠償因此喪失之銷售利潤30萬元及處理退貨違
      約金6 萬元共計36萬元。再者，原告應被告要求於96年6
      月返臺處理取回暫存於被告處之零件，遭被告拒絕，致原
      告往來機票及食宿雜費等共計3 萬元，亦依民法第227 條
      規定向被告求償。以上各項計向被告求償1,037,944 元。
（二）又原告提供系爭機器大部分零件供被告組裝，被告亦承認
      收受原告所提供之零件，且亦提出剩餘零件品項、數量以
      及購置價格之清單，可知原告之零件仍在被告處保管，而
      兩造間之契約，已因被告不負瑕疵擔保責任以及協力義務
      ，雙方已不再有合作關係，且被告曾要求原告將零件取回
      ，被告自有返還零件之義務，今被告拒絕返還，原告自得
      請求賠償購置費731,629 元。
（三）原告購置一臺原型機供被告拆解、仿製，拆解供仿製之拆
      解圖，依業界慣例及專利法第7 條應屬原告，爰依民法第
      767 條規定請求返還，被告拒絕，則原告自得請求被告損
      害賠償50萬元。
（四）聲明：１、被告應給付原告1,037,944 元，及自起訴狀繕
      本送達被告時起至清償日止按週年利率百分之5 計算之利
      息；２、被告應返還如起訴狀附件一所示之零件，如被告
      不願返還，應賠償原告731,629 元；３、被告應將TC-100
      N 之橡膠毛邊去除機之拆解圖（下稱「系爭拆解圖」）返
      還原告，若被告不願返還，應賠償原告500,000 元。前3
      項請求願供擔保請准宣告假執行。
二、被告方面：
（一）兩造間所訂立之契約係買賣契約：被告否認與原告間所訂
      立者為承攬與買賣之混合契約，兩造於92年6 月間所訂立
      者僅為單純買賣契約，而不包括承攬在內，此由原告之採
      購單及被告開立予原告之統一發票可證，其上所記載之品
      名均為毛邊去除機及噴砂機（按：兩者所指均為同一種機
      器），而非服務費用或組裝費用可稽。準此，兩造於92年
      6 月間訂立者應為買賣契約，而非原告所稱係承攬與買賣
      之混合契約為是。
（二）原告請求被告返還60萬元之不當得利，顯無理由：兩造間
      所訂立者為橡膠毛邊去除機（即噴砂機）之買賣契約，並
      無所謂「組裝費」之問題，且原告給付被告之150 萬元乃
      3 臺系爭機器之價金，與組裝費無涉。是以，原告所稱組
      裝費僅90萬元，被告應返還60萬元之不當得利之主張，顯
      無理由。
（三）系爭機器並無原告所稱之瑕疵：買受人受領買賣標的物後
      ，主張物之瑕疵擔保權利時，因物之瑕疵乙節乃係有利於
      買受人之事實，依前揭規定，應先由買受人就瑕疵存在之
      事實，負舉證之責。惟原告迄未就系爭機器存在瑕疵之事
      實，善盡其舉證責任，所陳自不足採。原告主張被告所交
      付之系爭機器具有瑕疵，無非係以原證二之拆解機器之照
      片為證，惟前揭照片上之機器已遭他人拆解，且無任何足
      資辨認之特徵，尚難據以確認為被告所製售。縱前揭照片
      上所示之機器，確係系爭機器，惟原告亦已自承系爭照片
      上所示之機器，是由其於94年5 月間交付予大陸浙江地區
      之客戶，而系爭機器過於龐大，因此兩造約定之交貨地點
      為被告公司，且於被告交付予原告前，亦已在被告公司工
      廠內試行運轉，確認無誤後，始行交付，而系爭機器由臺
      灣運送至大陸，路途遙遠，並復經原告之客戶操作後，始
      發生損害。是以，縱系爭機器有任何損害，亦係運送過程
      中或原告之客戶操作不當所造成，而與被告無涉。
（四）前述第2 臺機器氮氣外洩，乃因系爭機器為使機器處於完
      全密封狀態，使用之氣密膠條老化所致。蓋，系爭機器運
      作時，會將溫度降至零下100 度，而該氣密膠條在常溫20
      、30度與零下100 度間經常性來回，容易導致氣密膠條老
      化，無法發揮其氣密之功能。又，該氣密膠條本屬於耗材
      ，就如同汽車之輪胎，會因經常磨損而使其胎紋變平，須
      於定期更換，此時，輪胎之磨損即不得謂為瑕疵。同理，
      系爭機器因氣密膠條老化，導致氮氣外洩，該機器只需更
      換新的氣密膠條即可，自不能將上開情形稱之為瑕疵。又
      系爭機器之底盤使用點焊固定乃正確之工法，並非瑕疵另
      ，就證人戊○○指稱底盤掉落係因被告使用點焊之方式，
      如使用全焊之方式，比較牢固，機器高速運作會劇烈震動
      搖晃，點焊很容易因劇烈搖晃而剝落，導致無法作業云云
      。惟查，被告於系爭機器底盤上使用點焊之工法，係因電
      阻點焊法（即點焊法）是電阻焊法中使用最普遍的一種焊
      接方法，點焊因熱量集中於一點，故在焊點附近之熱影響
      帶很小，且焊接完成之工件外表美觀等優點，特別適合用
      於薄金屬之焊接更具效力。
（五）倘若系爭機器具有原告所主張之瑕疵，則何以原告於受領
      第1 臺系爭機器後，仍陸續向被告訂購第2 臺及第3 臺系
      爭機器？並且於93年10月間再次給付第2 次價金100 萬元
      ？實則，系爭機器並無原告所主張之瑕疵，否則依照一般
      商業交易習慣，買受人既已發現出賣人所交付之貨物具有
      瑕疵，為保障其權益，通常買受人會預留部分貨款，俟其
      確認該物品無瑕疵後，始付清價金。
（六）原告怠於履盡其瑕疵通知之義務，應視為原告承認其受領
      系爭機器，即不得再主張物之瑕疵擔保權利。被告既主張
      原告未盡檢查通知之義務，依法應視為承認其所受領之物
      等語，原告理應就其主張已踐履依通常程序從速檢查其所
      受領之3 臺系爭機器乙節，加以敘明；並陳明其乃於何時
      通知被告3 臺系爭機器具有其所稱之瑕疵，且於通知當時
      是否已具體指明瑕疵之情形，以為抗辯。惟原告迄今遲遲
      未就其踐履檢查通知義務為證明，亦即就其客戶係於何時
      通知原告3 臺系爭機器具有何瑕疵，而原告又於何時通知
      被告3 臺系爭機器具有瑕疵，以及通知當時是否已具體指
      明瑕疵等情，予以釐清、證明，顯見所陳非實。
（七）退萬步言，縱原告認為被告所交付之3 臺系爭機器不符債
      之本旨，依民法第356 條第1 項、第3 項等規定，原告亦
      應於發見瑕疵時即通知被告。今原告分別於93年6 月、94
      年5 月及96年5 月等，陸續收受被告所交付之3 臺系爭機
      器後，其間從未具體通知被告3 臺系爭機器有如何之瑕疵
      ，足徵原告顯已怠於履盡其檢查、通知之義務，應視為原
      告承認其受領3 臺系爭機器，即不得再主張物之瑕疵擔保
      權利。
（八）原告主張系爭拆解圖係就原型機拆解仿製等語，與事實有
      違，被告否認之，實則，被告乃專門從事機器製造之廠商
      ，所生產之機器品質，不但深獲各界肯定，且注重產品研
      發，亦取得多項專利，是被告在業界夙享令譽，因此，被
      告自不可能為生產系爭機器而仿製他人機器，侵害他人之
      智慧財產權。被告毋庸返還原告系爭零件，縱須返還，其
      範圍應為如龍翔科技有限公司零件庫存明細表所示。
（九）原告於民事起訴狀內附件1 所示零件，固為原告日前交付
      予被告，且現為被告占有中，惟原告起訴請求被告返還上
      開零件，尚非有據。蓋因雙方成立契約當時，被告向原告
      表示其擬購買之系爭機器，研發費用甚高，故被告無法自
      行吸收。嗣經雙方協議，原告表示願意分擔部分之研發費
      用即30萬元，詎原告於給付150 萬元後，對於研發費用30
      萬元之部分，即置若罔顧，被告於原告起訴前雖曾多次向
      原告要求給付，迄今仍未獲清償。又，前述被告對原告之
      30萬元債權，雖與被告占有上開零件間，並無因果關係，
      惟仍得可視為有牽連關係而成立留置權。因此，被告依前
      揭規定，行使留置權，進而占有上開零件，且拒絕返還，
      應有理由。次查，兩造就系爭零件之數量並非一致，則原
      告首應就其交付被告之系爭零件數量，如原證六所示乙節
      ，負舉證之責。
（十）聲明：駁回原告之訴；如受不利判決，願供擔保請准宣告
      免為假執行。
貳、得心證之理由：
一、兩造對於：其等於92年6 月間約定，由原告交付被告若干金
    額，被告則製造3 臺橡膠毛邊去除機予被告之契約，原告並
    已預付150 萬元及若干零件予被告等事實，並不爭執，應堪
    信為真實。
二、原告主張系爭契約為買賣及承攬契約之混合契約，每臺機器
    價金為30萬元，故被告應返還60萬元；被告則辯稱：系爭契
    約為單純買賣契約，每臺機器價金為50萬元，故其無庸返還
    原告60萬元等語。姑先不論系爭契約之性質，被告抗辯每臺
    機器價金為50萬元等語，無非以其自行片面製作之統一發票
    （見卷第39、40頁）為據，尚不足以證明每臺機器為50萬元
    ，原告之採購單亦未載明價金（見卷第38頁）；此外，被告
    就該60萬元之取得，有何終局保有之權源或法律上之正當原
    因，並未舉證以實其說，故本件原告請求被告返還不當得利
    60萬元及利息部分，為有理由，應予准許，爰判決如主文第
    1 項所示。
三、原告主張系爭3臺機器瑕疵擔保損害賠償部分：
（一）原告主張前述第1 臺機器有瑕疵，無非以所提出之維修記
      錄為證（見卷第12、13頁）。惟觀諸該維修記錄，係以手
      寫記載，任何人均得自行製作，何以能證明原告所主張之
      瑕疵？縱有瑕疵，是否為被告交貨時即有之瑕疵？均未見
      原告舉證以實其說，且縱使該記錄確係描述原告所陳之被
      告交付之第1 臺機器，則因原告自承將之運往大陸地區之
      北京，則亦有可能係運送中所造成之瑕疵，或使用人使用
      不當所造成之瑕疵。故原告此部分主張瑕疵擔保損害賠償
      ，並無理由。
（二）原告主張前述第2 臺機器有瑕疵，無非以所提出之照片為
      證（見卷第9 至11頁）及證人戊○○之證詞為證，然為被
      告所否認。該照片所攝影者，是否為原告所主張之前述第
      2 臺機器（後述證人戊○○之證詞僅能證明某臺機器有瑕
      疵，但不能證明該臺機器即係原告本件所主張有瑕疵之第
      2 臺機器）？是否為被告交貨時即有之瑕疵？均未見原告
      舉證以實其說，且縱使該機器係原告所陳之被告交付之第
      2 臺機器，則因原告自承將之運往大陸地區之浙江，則亦
      有可能係運送中所造成之瑕疵，或使用人使用不當所造成
      之瑕疵。又證人戊○○雖證稱：前開照片係伊所拍攝，伊
      係做橡膠原料，系爭第2 臺機器使用液態氮氣，不到半年
      機身脫落造成氮氣外洩，因該機器以點焊方式使底盤掉下
      ，導致不完全密封等語（見卷第171 、172 頁），但被告
      則抗辯：氮氣外洩係因氣密膠條老化所致，而該氣密膠條
      本身屬於耗材，須定期更換，自不能稱為瑕疵，且系爭機
      器之底盤採點焊固定，係正確之做法等語（見卷第176 至
      179 頁），並提出焊接學著作影本為證（見卷第180 至19
      1 頁）。證人戊○○既自承從事橡膠原料業，並無證據證
      明其具系爭機器專業，且原告亦自承：系爭3 臺機器送鑑
      定有困難等語（見卷第196 頁），因此並無證據及專業鑑
      定顯示前開第2 臺機器確有何瑕疵，或證人戊○○所言為
      是而被告所言為非，尚難僅憑證人戊○○之上開證言，即
      遽爾斷定該第2 臺機器必然有何瑕疵，故原告此部分主張
      瑕疵擔保損害賠償，並無理由。又縱使系爭第2 臺機器確
      有原告所主張之瑕疵，證人戊○○稱：尾款30萬元會還原
      告等語（見卷第170 頁），原告即無其請求之28萬元尾款
      債權之損失。
（三）原告主張前述第3 臺機器有瑕疵，並無提出任何證據以實
      其說，且其自承該機器無法送鑑定，已如前述，縱使該機
      器得送鑑定，其交貨既久，亦難證明交付時即存有何通常
      使用上之瑕疵，故原告此部分主張瑕疵擔保損害賠償，亦
      無理由。
（四）況按：「買受人應按物之性質，依通常程序從速檢查其所
      受領之物。如發見有應由出賣人負擔保責任之瑕疵時，應
      即通知出賣人（第1 項）。買受人怠於為前項之通知者，
      除依通常之檢查不能發見之瑕疵外，視為承認其所受領之
      物（第2 項）。不能即知之瑕疵，至日後發見者，應即通
      知出賣人，怠於為通知者，視為承認其所受領之物（第3
      項）」，民法第356 條定有明文。原告既自承：第1 臺機
      器，於93年6 月由原告銷售至北京；第2 臺機器於94年5
      月銷往浙江；第3 臺機器於96年5 月銷往高雄等語，已如
      前述，則系爭3 臺機器早已由被告交付予原告，原告並未
      能說明何時受領前述3 臺機器、受領後有無從速檢查、有
      無立即通知被告瑕疵、是否有依通常之檢查不能發現之瑕
      疵及其證據、何時發現瑕疵、發現瑕疵後是否即時通知被
      告等情，自屬承認所受領之前述3 臺機器，且原告主張證
      人戊○○證述系爭第2 臺機器之瑕疵，戊○○證稱提貨後
      不到半年發生機身脫落氮氣外洩之瑕疵，當初去原告處所
      看機器，並無操作機器，只是外表看一下，2 、3 個月後
      發現氮氣外洩等語（見卷第170 、171 頁），縱係屬實，
      則原告在95年間即得檢查出該瑕疵，亦足認原告並未即時
      檢查並即時通知被告瑕疵，以上均益徵被告無權利向被告
      主張瑕疵擔保責任。至原告主張前述3 臺機器係為其客戶
      代購，乃直接送往其客戶處等語，係屬原告與其客戶間之
      內部關係，與外部關係之被告無關，尚難以卸免原告前述
      從速檢查及通知之義務。
四、原告主張零件損害賠償731,629元部分：
（一）原告主張被告應返還之零件如本院卷第117 頁清單，並主
      張其價值為731, 629元。被告則否認該清單之正確性，並
      提出另份清單，並主張總價值僅541,129 元（見卷第142
      頁即附表）。此部分原告並未舉證其確實交付被告其所提
      出前述清單之零件，以及該清單內之零件確有其所述之73
      1,629 元，自應以被告前述自承之庫存零件及價值為準。
（二）被告不否認原告起訴狀附件一所示零件為原告所有，但抗
      辯：被告對之具留置權，因兩造曾協議原告除支付150 萬
      元買賣價金外，尚需另支付被告30萬元研發費用，但卻未
      支付，故以該研發費用為主張留置權之原因等語，然原告
      否認兩造有何研發費之約定，被告亦未能舉證證明確有前
      開研發費，以實其說，並自承：無法證明兩造合意30萬元
      之研發費等語（見卷第133 頁），故被告抗辯其對原告所
      有之前開零件具留置權，並無理由，即應返還原告，爰判
      決如主文第2 項所示。又原告雖主張：被告如拒絕返還，
      即應償還其價額等語，但原告此部分之訴訟標的，係民法
      第767 條規定，原告亦無法舉證證明該零件遭毀損、滅失
      或有何不能返還原告之情事存在，則原告就此零件部分請
      求被告返還其價額，並無法律上之依據，併此敘明。
五、原告主張返還拆解圖之部分：
（一）原告自承：所主張之拆解圖，係被告拆解機器後所繪製者
      ，拆解後原告公司無人在場，原告亦無留副本等語（見卷
      第193 、194 、196 頁），則該拆解圖自屬被告所創作，
      且該拆解圖之歸屬並無涉專利法，原告亦無法證明其對該
      拆解圖確有所有權及其價值確實為50萬元，以實其說，則
      原告主張被告應返還該拆解圖或其價額，自無理由。
（二）原告雖主張：兩造就該拆解圖有歸屬於原告之口頭約定等
      語（見卷第194 頁），並聲請詢問證人丙○○。丙○○雖
      提出書面陳述略以：「至於拆解圖是否有約定歸何人所有
      ，屬兩造之間私訂條件，本人並不清楚，依照常理推斷，
      委託人應不致如此將拆解圖歸給被委託人才對」等語（見
      卷第203 頁），可知丙○○並無親身見聞兩造間就系爭拆
      解圖有何歸屬之約定，即與「證人」之定義及內含有別，
      且此部分僅係丙○○在庭外之個人意見或推測之詞，並非
      基於其親身見聞經驗，尚難證明兩造間確有何合意（刑事
      訴訟法第160 條參照）。益徵原告此部分主張並無理由。
六、綜上所述，就原告主張被告應返還60萬元不當得利之部分，
    因被告並未舉證證明系爭機器之買賣價金為一臺50萬元、3
    臺共計為150 萬元，或就該60萬元有何終局保有之權源或法
    律上之正當理由，故原告此部分主張為有理由，應予准許，
    另原告主張返還零件之部分，應以被告自承之零件品項及數
    量為準，予以准許，其餘部分原告並未舉證以實其說，應予
    駁回。以上原告勝訴部分，依民事訴訟法第390 條第2 項及
    同法第392 條第2 項規定，經兩造之聲請，各判准供擔保假
    執行及免為假執行。至原告主張系爭3 臺機器之瑕疵擔保請
    求權之部分，因原告並未能舉證證明確有瑕疵存在，以及原
    告確實從速檢查及通知被告，故並無理由。至原告請求被告
    應返還拆解圖，並未能舉證證明其對該拆解圖具所有權，故
    亦無理由。以上原告敗訴部分，原告之訴及假執行之聲請均
    應予駁回。
七、本件事證已臻明確，兩造其餘攻擊防禦方法及舉證，經核均
    與判決結果不生影響，爰不另一一論述，併此敘明。
八、訴訟費用之負擔：民事訴訟法第79條。
中    華    民    國    97    年    7     月    8     日
                  民事庭法  官  伍偉華
以上正本係照原本作成。
如對本判決上訴，須於判決送達後20日內向本院提出上訴狀。
                        書記官  黎東成
中    華    民    國    97    年    7     月    8     日


司法院資訊處製作；財團法人民間司法改革基金會備份。
